【裁判字號】    98,審訴,3132
【裁判日期】    980729
【裁判案由】    確認債權不存在
【裁判全文】
臺灣臺北地方法院民事判決            98年度審訴字第3132號
原      告  子○○
訴訟代理人  戌○○
被      告  辰○○
            酉  ○
            乙○○
            辛○○
            己○○
            甲○○
            未○○
            戊○○
            丁○○
                        號3樓.
            申○○
            巳○○
            壬○○
            庚○○
            卯○○
            寅○○
            丙○○○
上列當事人間請求塗銷抵押權登記事件，本院於民國98年7 月15
日言詞辯論終結，判決如下：
    主       文
被告辰○○應將其於附表一所示土地上所為如附表二編號1.所示
之抵押權設定登記予以塗銷。
被告酉○應將其於附表一所示土地上所為如附表二編號3.所示之
抵押權設定登記予以塗銷。
被告乙○○應將其於附表一所示土地上所為如附表二編號4.所示
之抵押權設定登記予以塗銷。
被告辛○○應將其於附表一所示土地上所為如附表二編號5.所示
之抵押權設定登記予以塗銷。
被告己○○應將其於附表一所示土地上所為如附表二編號7.所示
之抵押權設定登記予以塗銷。
被告甲○○應將其於附表一所示土地上所為如附表二編號8.所示
之抵押權設定登記予以塗銷。
被告未○○應將其於附表一所示土地上所為如附表二編號9.所示
之抵押權設定登記予以塗銷。
被告戊○○應將其於附表一所示土地上所為如附表二編號10.所示
之抵押權設定登記予以塗銷。
被告丁○○應將其於附表一所示土地上所為如附表二編號11.所示
之抵押權設定登記予以塗銷。
被告申○○應將其於附表一所示土地上所為如附表二編號12.所示
之抵押權設定登記予以塗銷。
被告巳○○應將其於附表一所示土地上所為如附表二編號13.所示
之抵押權設定登記予以塗銷。
被告壬○○應將其於附表一所示土地上所為如附表二編號14.所示
之抵押權設定登記予以塗銷。
被告庚○○應將其於附表一所示土地上所為如附表二編號15.所示
之抵押權設定登記予以塗銷。
被告卯○○應將其於附表一所示土地上所為如附表二編號16.所示
之抵押權設定登記予以塗銷。
被告寅○○應將其於附表一所示土地上所為如附表二編號18.所示
之抵押權設定登記予以塗銷。
被告丙○○○應將其於附表一所示土地上所為如附表二編號19.所
示之抵押權設定登記予以塗銷。
訴訟費用新臺幣肆萬伍仟肆佰伍拾壹元由被告辰○○等人依附表
三「訴訟費用負擔金額」欄所示負擔。
    事實及理由
一被告辰○○、乙○○、辛○○、己○○、未○○、丁○○、庚○○、卯○○、寅○○等人經合法通知，均未於言詞辯論期日
  到場，核無民事訴訟法第386 條所列各款情形，爰依原告之聲
  請，由其一造辯論而為判決。
二原告起訴主張：
  (一)伊於民國73年間因經商失敗，負債累累，被告等16人及訴外
    人午○○、癸○○、丑○○皆為伊之供貨商等債權人，經召
    開會議協商解決債務之道後，決議由伊提供如附表一所示土
    地予該19人設定抵押權。嗣該19位債權人於73年9 月24日在
    附表一所示土地（下稱系爭土地）上辦妥如附表二所示抵押
    權設定登記，並約定該抵押權擔保之債權數額為新臺幣（下
    同）4,486,366元，清償期為78年2月18日。
  (二)查系爭抵押權所擔保之債權，消滅時效應自清償期78年2 月
    18日起算，被告等人均逾15年不行使請求權，伊自得拒絕清
    償之。又被告均未於債權請求權之消滅時效完成後5 年內行
    使抵押權，依民法第880 條規定，其等之抵押權亦歸消滅。
    被告之抵押權設定繼續存在於系爭土地上，妨礙其對系爭土
    地所有權之行使，爰依民法第767 條規定提起本件訴訟，請
    求被告應將系爭抵押權設定登記予以塗銷等語。
  (三)聲明為：被告應將原告所有如附表一所示土地，於73年9 月
    24 日由臺北市古亭地政事務所所為擔保債權總金額4,486,
    366 元之抵押權登記（73年木柵字第089770號）予以塗銷。
三被告則抗辯：
  (一)酉○部分：原告積欠伊會款及借款，提供系爭土地予伊設定
    抵押權為擔保，伊於設定抵押權後曾要求原告清償債務，但
    原告並未清償；伊未曾就此筆債權對原告提起訴訟等語。
  (二)甲○○、戊○○、申○○、壬○○部分：原告積欠彼等貨款
    未償，方提供系爭土地予彼等設定抵押權為擔保，嗣後原告
    行蹤不明，無法找到原告清償債務，也未針對上開債權對原
    告提起訴訟等語。
  (三)巳○○部分：原告積欠伊租金，故提供系爭土地予伊設定抵
    押權為擔保，之後找不到人要錢，未曾就此筆債權對原告提
    起訴訟等語。
  (四)丙○○○部分：原告向伊借錢未還，故提供系爭土地予伊設
    定抵押權做擔保，之後找不到人要錢，未曾就此筆債權對原
    告提起訴訟等語。
四得心證之理由：
  (一)原告主張其於73年間因積欠被告等人債務，故提供系爭土地
    予被告等人設定抵押權以為擔保，並約定該債務清償期為78
    年2 月18日等情，業據提出土地登記謄本為證（見本院卷第
    4-12頁、第79-87 頁），並有抵押權設定契約書及債權人會
    議紀錄在卷可稽（見本院卷第52- 53頁），且為到場被告所
    是認，堪信為真。
  (二)按請求權，因15年間不行使而消滅；利息、紅利、租金、贍
    養費、退職金及其他1年或不及1年之定期給付債權，其各期
    給付請求權，因5 年間不行使而消滅。又以抵押權所擔保之
    債權，其請求權已因時效而消滅，如抵押權人於消滅時效完
    成後，5年間不行使其抵押權者，其抵押權消滅，民法第125
    條、第126條、第880條分別定有明文。查被告酉○、甲○○
    、戊○○、申○○、壬○○、巳○○及丙○○○等人（下稱
    被告酉○等人）均到庭陳稱：原告積欠彼等會款、借款、貨
    款及租金等款項未償，故提供系爭土地予彼等設定抵押權做
    擔保，之後找不到人要錢，也沒有就上開債權對原告提起訴
    訟等語（見本院卷第76頁），足證被告酉○等人就彼等之債
    權迄今仍未向原告為請求或起訴，是上開債權之消滅時效應
    自清償期78年2月18日起算，至遲於93年2月17日即已完成。
    又被告酉○等人於上開債權消滅時效完成後，迄今均未行使
    抵押權，是彼等之抵押權亦於98年2月間即因5年除斥期間屆
    滿而告消滅。至被告辰○○、乙○○、辛○○、己○○、未
    ○○、丁○○、庚○○、卯○○、寅○○等人均經合法通知
    ，未到庭或提出書狀答辯，依法視為彼等就原告所為：彼等
    之債權已罹於消滅時效，且彼等未於債權消滅時效完成後5
    年內行使抵押權等語為自認（民事訴訟法第280條第1項、第
    3 項參照）。從而，如附表二所示除編號2.、6.、17.之抵押
    權均已消滅等情，應堪認定。
  (三)又按所有人對於無權占有或侵奪其所有物者，得請求返還之
    。對於妨害其所有權者，得請求除去之，民法第767 條定有
    明文。如附表二所示除編號2.、6.、17.之抵押權均已消滅等
    情，如前述，該等抵押權設定仍存在於系爭土地上，即有礙
    於原告對系爭土地所有權之圓滿，是原告依前揭規定，請求
    被告等人應將前開抵押權設定登記塗銷，即有理由，應予准
    許。
  (四)本件判決基礎已臻明確，兩造其餘攻擊防禦方法及舉證，核
    與判決結果無影響，爰不再一一論列，併予敘明。
五訴訟費用負擔之依據：民事訴訟法第78條、第85條第1項。
中    華    民    國    98    年    7     月    29    日
                  民事第六庭    法  官  陳婷玉
以上正本係照原本作成
如對本判決上訴，須於判決送達後20日內向本院提出上訴狀
中    華    民    國    98    年    7     月    29    日
                                書記官  曾靖雯


司法院資訊處製作；財團法人民間司法改革基金會備份。
